臺灣臺北地方法院民事判決　　　　　　　94年度訴字第4813號
原　　　告　乙○○
訴訟代理人　王惠光律師
被　　　告　甲○○
　　　　　　　　　　　　號
　　　　　　　　　　　　號4樓.
上列當事人間請求塗銷抵押權登記事件，本院九十四年十一月一
日言詞辯論終結，判決如下：
    主  文
被告應將設定於台北市○○區○○段一小段六一六建號上之第一
順位抵押權（登記字號七○年松山字第一四八六六○號，登記日
期為七十年五月二十八日，證明書字號為○七○北地松字第○○
五六一○號）塗銷。
訴訟費用由被告負擔。
原告假執行之聲請駁回。
    事實及理由
一、程序方面：按因不動產之物權或其分割或經界涉訟者，專屬
    不動產所在地之法院管轄。查本件原告訴請塗銷抵押權登記
    ，係因不動產物權而涉訟，又系爭不動產均座落於台北市信
    義區，為本院管轄區域，依首揭說明，本院自有管轄權，合
    先敘明。
二、原告起訴主張：按台北市○○區○○段1小段616建號（所有
    權全部）及其附連之土地持分即台北市○○區○○段1小段
    331 地號（權利範圍4分之1），由原告於94年4月5日登記取
    得所有權，然該土地及建物曾於民國70年間由原所有權人朱
    建亮設定第一順位抵押權登記予被告甲○○，該抵押權登記
    之權利為新台幣一百萬元，抵押權存續期間為70年5月26日
    至71 年11月25日，債務清償日期71年11月25日，而遲延利
    息及違約金則約定為無。本件抵押權所擔保之債務請求權時
    效至86 年11月25日已經消滅，依民法第880條之規定，則91
    年11月25日抵押權也因未行使而消滅，原依上開規定訴請被
    告塗銷抵押權，並聲明如主文所示。
三、被告則以：其於70年間將錢借給朱建亮，朱建亮則設定抵押
    權給其，借款後二、三年朱建亮過世，其不懂法律，沒向繼
    承人請求清償債務，且認為反正有抵押權，等到房子出賣時
    可以受償，其因為出於同情才沒有聲請拍賣抵押物，不知道
    抵押權會消滅等語，並聲明：原告之訴及假執行聲請均駁回
    。
四、按以抵押權擔保之請求權雖經時效消滅，債權人仍得就其抵
    押物取償，固為民法第145條第1項所明定，惟抵押權人於消
    滅時效完成後，如長期不實行其抵押權，不免將使權利狀態
    永不確定，有害於抵押人之利益，為維持社會交易秩序，故
    民法第880條規定：「以抵押權擔保之債權，其請求權已因
    時效而消如抵押權人於消滅時效完成後，五年間不實行其抵
    押權者，其抵押權消滅。」此為物權因除斥期間之經過而消
    滅之例外規定。被告於系爭不動產擔保之債權時效完成後逾
    五年，仍未就系爭不動產取償，或執拍賣抵押物裁定聲請執
    行法院強制執行拍賣抵押物，或於他債權人對於抵押物聲請
    強制執行時，聲明參與分配，則系爭不動產設定之抵押權已
    因其所擔保債權之請求權消滅時效完成及五年除斥期間之經
    過而歸於消滅，此不因債務人是否已為時效抗辯而有不同（
    參最高法院八十九年台上字第一四七六號判決）。
五、經查，本件系爭不動產前於70年5月28日由訴外人朱建亮設
    定一百萬元抵押權與被告，存續期間為70年5月26日至71年
    11 月25日，債務清償日期為71年11月25日，並經登記在案
    ，嗣原告因贈與取得系爭不動產之所有權，而抵押權所擔保
    之債權時效已於86年11月25日消滅，被告於消滅時效完成後
    5 年內（即91年11月25日前）均未實行其抵押權等情，為兩
    造所不爭執，並有建物登記謄本、土地登記謄本各一份在卷
    可參，自堪信為真實，揆諸前揭說明，被告於請求權消滅時
    效完成後，五年間不行使系爭房屋之抵押權，其抵押權已因
    除斥期間經過而消滅。至被告辯稱其不知法律致未依法行使
    權利云云，然上開除斥期間之規定即在防止權利人因長期間
    不行使其權利而影響社會交易秩序，被告自無法以不知法律
    而主張權利。
六、綜上所述，被告之抵押權既已因除斥期間經過而消滅，從而
    原告請求被告塗銷系爭不動產之抵押權登記為有理由，自應
    准許。
七、原告陳明願供擔保，聲請宣告塗消系爭抵押權登記假執行。
    然按「命債務人為一定之意思表示之判決確定或其他與確定
    判決有同一效力之執行名義成立者，視為自其確定或成立時
    ，債務人已為意思表示。」，強制執行法第一百三十條第一
    項定有明文。原告如持有判令被告應辦理所有權移轉登記之
    確定判決，原得依強制執行法第一百三十條之規定，單獨向
    地政機關申請辦理登記，此觀土地登記規則第十八條、第二
    十六條第二項之規定自明（最高法院四十九年台上字第一二
    二五號判例參照）。本件原告係請求被告將系爭房屋抵押權
    登記塗銷，即係請求命被告為塗銷抵押權之意思表示，待判
    決確定時，應視為已有向有關機關申請為意思表，茲判決尚
    未確定，固無執行之可言，即日後確定，亦無待於執行，是
    本件原告聲請供擔保宣告假執行，顯有未合，此部分之聲請
    應予駁回，附此敘明。
八、結論：本院原告之訴為有理由，依民事訴訟法第78條規定，
    判決如主文。
中　　華　　民　　國　　94　　年　　11　　月　　15　　日
                  民事第五庭    法　官　蔡如琪
以上正本係照原本作成
如對本判決上訴，須於判決送達後20日內向本院提出上訴狀
中　　華　　民　　國　　  　　年　　 　 　月　 　　日
                                書記官
